【裁判字號】    91,訴,814
【裁判日期】    970331
【裁判案由】    損害賠償
【裁判全文】
臺灣嘉義地方法院民事判決               91年度訴字第814號
原      告  丙  ○
                        136.
法定代理人  丁○○
訴訟代理人  汪玉蓮律師
            王正明律師
複  代理人  黃逸柔律師
被      告  戊○○
訴訟代理人  吳碧娟律師
複  代理人  楊瓊雅律師
被      告  乙○○（原名壬○○.
訴訟代理人  牛豫燕律師
被      告  慈濟綜合醫院大林分院
法定代理人  甲○○
上三人共同
訴訟代理人  陳文松律師
複  代理人  王成彬律師
            己○○
上列當事人間請求損害賠償事件，本院於民國97年3月13日言詞
辯論終結，判決如下：
    主  文
原告之訴及其假執行之聲請均駁回。
訴訟費用由原告負擔。
    事實及理由
壹、按訴狀送達後，原告不得將原訴變更或追加他訴，但擴張或
    減縮應受判決事項之聲明者，不在此限，民事訴訟法第255
    條第1項第3款定有明文。本件原告起訴時請求訴外人辛○○
    及被告連帶給付新台幣（下同）3,000,000元及法定利息，
    嗣訴狀送達後，又擴張請求訴外人辛○○及被告應連帶給付
    25,212,551元及法定利息，其後又撤回對訴外人辛○○之起
    訴，並減縮請求被告應連帶給付24,660,577元及法定利息。
    經核分屬擴張或減縮應受判決事項之聲明，揆諸前開條文規
    定，應予准許，先予敘明。
貳、原告起訴主張：
一、原告之母即產婦庚○○於民國89年9月14日下午至財團法人
    佛教慈濟綜合醫院大林分院（下稱慈濟大林分院）待產，與
    主治醫師辛○○約定於翌日進行剖腹生產。被告戊○○及乙○○（原名壬○○），分別為負責之值班醫師與護士，在同
    年月15日凌晨2時30分至早上7時30分間，產婦告知身體不適
    有劇烈陣痛且該病人有前胎剖腹產病史，於此長達五小時之
    時間被告等竟無詢問或檢查，亦未提前進行剖腹產，導致產
    婦因胎盤剝離未即時處置，致原告發生缺氧性腦病變及新生
    兒抽筋。被告戊○○及乙○○顯有應注意、能注意而不注意
    之過失
二、按依習慣或事件之性質，承諾無須通知者，在相當時期內，
    有可認為承諾之事實時，其契約為成立，民法第161條第1項
    定有明文。且醫療契約之成立，依習慣及其性質，以醫師對
    病患實施醫療行為，可認為醫師有承諾之事實，無須再為通
    知，其與病患間之醫療契約即為成立。則原告一經產出，並
    接受慈濟大林分院婦產科醫療人員之醫療服務時，其與慈濟
    大林分院間即應已成立醫療契約關係（台北地方法院87年度
    重訴字第1373號判決可資參考）。再按，胎兒以將來非死產
    為限，關於其個人利益之保護，視為既已出生，民法第7條
    訂有明文。因此胎兒於母體接受醫療出生後導致健康上之傷
    害，均得以出生之嬰兒為原告訴請侵權行為之損害賠償。而
    胎兒在母體內與母體之生理狀況息息相關，母體接受醫療時
    ，胎兒亦同時間接受到醫療，則胎兒於出生致受傷害，且此
    傷害和該醫療行為有相當因果關係，本於胎兒個人利益之保
    護自當認胎兒與醫療院所間亦存有事實上之醫療契約關係，
    俾符民法第7條之立法意旨。是被告等之不完全給付，致原
    告受有如上之傷害，自得請求債務不履行之損害賠償。
三、按因故意或過失，不法侵害他人之權利者，負損害賠償責任
    ；數人共同不法侵害他人之權利者，連帶負損害賠償責任；
    受僱人因執行職務，不法侵害他人之權利者，由受僱人與行
    為人連帶負損害賠償責任；不法侵害他人之身體或健康者，
    對於被害人因此喪失或減少勞動力或增加生活上之需要時，
    應負損害賠償責任；不法侵害他人之身體或健康者，被害人
    雖非財產上之損害，亦得請求損害賠償相當之金額；商品或
    服務具有危害消費者生命、身體、健康或財產上之危險，致
    生損害於消費者或第三人時應負連帶賠償責任。但企業經營
    者能證明其無過失者，法院得減輕其賠償責任。民法第184
    條第1項前段、第185條、第188條第1項、第193條第1項、第
    195條及消費者保護法第7條分別定有明文。被告戊○○及乙○○為當時之值班醫師與護士，於庚○○告知身體不適有劇
    烈陣痛，應注意其有前胎剖腹產之病史，卻未提前進行剖腹
    產，導致產婦胎盤剝離未及時處置，使原告發生缺氧性腦病
    變及新生兒抽筋，被告戊○○及乙○○應有過失，而被告慈
    濟大林分院為該二人之僱用人，其未盡選任監督之義務，皆
    依上開條文應連帶負賠償之責。
四、被告等應連帶賠償之金額如下：
  (一)減少勞動力部分：
    原告之病症經長庚紀念醫院鑑定為「四肢功能障礙，翻身坐
    立困難且不會講話，溝通困難，日常生活完全需他人照料。
    」，有長庚紀念醫院診斷證明書為證，原告之殘廢等級為一
    級殘廢。又原告為89年9月15日出生，參考勞動基準法第53
    條、第54條，自請退休及強制退休年齡分別為55歲、工作25
    年以上為60歲，復斟酌原告之年齡，日後原告發展之可能狀
    況等情事，認為勞動年數應自原告成年後起算至60歲為止，
    共計40年為適當。又計算被害人喪失或減少勞動能力之損害
    ，應以被害人所得額為評價資料，茲因原告目前為幼童，並
    無所得額可供參考，故原告以89年每人國民所得額為計算之
    標準，查89年平均每人國民所得為403,382元（參照90年國
    民所得年刊），則原告主張因本件所減少勞動能力之損害為
    8,729,186元（403382×100﹪×21.00000000＝0000000）。
  (二)醫療費用部分：
    原告自出生迄今共計在慈濟大林分院、財團法人嘉義基督教
    醫院、吳復健科醫院就診，醫療費用共計為216,183元。
  (三)增加生活上所需費用部分：
    原告因須終身看護而增加生活上之需要，依88年公布之台北
    市女性生命簡易表所示，其生存期為81.55歲，以外勞每月
    工資20,000元（每月基本工資15,840元，原告為雇主須負擔
    770元之外勞健保費，另每月需繳納勞委會之就業安定費2,0
    00元，加班費至少為2,112元，故合計每月支出之看護費為
    20,722元，以整數計算即為20,000元），乘以12個月，再乘
    以霍夫曼係數31.99扣除中間利息，合計請求7,677,600元（
    240,000×31.99＝0000000元）。
  (四)特殊教育費用部分：
    自91年12月1日起至119年8月15日止原告30歲時，共計28年
    ，每月之特殊教育費為3,037,608元（14,700×17.22＝3,03
    7,608），故就此特殊教育費用部分予以追加3,037,608元。
  (五)精神慰撫金部分：
    因原告之病症業經長庚紀念醫院鑑定殘廢等級為一級，故此
    部分金額請求5,000,000元。
  (六)以上合計24,660,577元。
五、對被告抗辯所為之陳述：
  (一)對於檢察署90年度發查字第188號卷內資料及醫事鑑定書並
    無意見，行政院衛生署鑑定書與嘉義縣衛生局鑑定書時間認
    定有出入，原告主張應依照病歷表上記載的時間即6點50分
    為準。
  (二)護士之護理等記錄均係產婦將送進開刀房之際，以事後回溯
    方式所記錄，故護士之記錄是否與事實相符即有疑義，且依
    產程進展記錄單與臨床路徑上所載之時間點相差有20至30分
    鐘誤差可謂不小，從而依上開記錄所為之鑑定，依據之時間
    點不同即產生不同之鑑定意見，然被告雖稱值班護士通知值
    班醫師之時間點應係在7點20分左右，然依證人即當時之專
    科護理師癸○或及護士乙○○之證詞，推算該監視器裝上之
    時間應於7點15至20分間，值班護士通知值班醫師之時間應
    為7點10分，則距8點送入開刀房期間應有50分鐘，非被告等
    所稱10幾分鐘而已。且醫師值班室離護理站約10公尺而已，
    而這50分鐘期間醫師均未親自前往探視，顯未盡注意義務。
  (三)退步言，倘如記錄單所載護士之處理歷程與事實大致相符，
    然當時產婦子宮收縮如有一至二分鐘一次之情形時應即送開
    刀房，從而本件值班護士就有無將產婦子宮收縮之情形告知
    值班醫師，足以影響醫師判斷即指示，更是被告等是否有延
    誤醫療時機之疏失之重要關鍵，被告二人就此點所述卻矛盾
    ，足見就產婦當時子宮收縮之情形為何，護士與值班醫師並
    未掌握，就此部分醫療人員並未盡注意義務甚明。
  (四)被告慈濟大林分院以身心醫學科之護士乙○○充任婦產科護
    士，致乙○○對產婦庚○○之產程狀況無法作適當之判斷及
    處置，顯有不完全給付致生原告受損害之情事。
  (五)按「所謂相當因果關係，係以行為人之行為所造成的客觀存
    在事實，為觀察的基礎，並就此客觀存在事實，依吾人智識
    經驗判斷，通常均有發生同樣損害結果之可能者，該行為人
    之行為與損害間，即有因果關係。」，又「中華民國醫療糾
    紛鑑定委員會上述鑑定書固謂：『急性心肌梗塞死亡率頗高
    ，雖經適當治療，亦不一定有存活希望』，然非謂急性心肌
    梗塞症患者，縱經適當治療，概無存活之希望，故如及時適
    當治療，仍應有存活之可能。茲子○○之過失行為與丑○之
    死亡間，自有相當因果關係存在。」最高法院82年台上字第
    2161號、77年台上字第1876號判決著有明文。經查：
    (1)胎盤早期剝離（Abruptio placentae）是正常著床之胎盤
      於妊娠20週之後，第三產程發生之前剝離。在妊娠20週以
      前的胎盤剝離之臨床表徵和處置均類似流產。對於妊娠20
      週之後任何腹痛合併陰道出血，都可以先假定為胎盤早期
      剝離，直到找出其他真正的病因為止。胎心音監測對胎兒
      心音的變化和子宮收縮及張力，可提供很多的訊息，母體
      生命徵候的嚴密觀察是爭取及早治療所必須的。胎盤早期
      剝離是產科併發症最危險之一；母親死亡率大約在1％以
      下，而周產期死亡率則維持在20～35％之間；由於產前的
      監視及新生兒加護醫療的進步，周產期死亡率之改善已有
      進步，而存活的新生兒，除少數情形，大都往後並無神經
      受損或IQ的影響。母親的死亡可經由輸血，DIC的治療、
      或對併發症（如子癲前症及休克等），做周全的治療計畫
      挽救母親生命。另嘉義長庚醫院亦認早期胎盤剝離之「診
      斷與鑒別診斷」依據病史、症狀、體徵與B型超聲檢查不
      難確診。
    (2)再查，依行政院衛生署醫事審議委員會94年5月25日編號0
      000000之鑑定書其鑑定意見載明：「應依產婦實際狀況為
      進一步之檢查或處置」、「應後續追蹤產婦狀況甚至檢查
      產婦」；行政院衛生署醫事審議委員會90年10月11日編號
      90139之鑑定書亦載明：「胎盤早期剝離時間與胎兒生產
      時間之區隔，及胎盤早期剝離之嚴重性，常影響胎兒之預
      後」、「病人已有子宮收縮1-2分鐘一次，就該病人已有
      前胎剖腹產病史而言，為何未提早進行剖腹生產，值得商
      榷。」；行政院衛生署醫事審議委員會91年12月11日編號
      0000000之鑑定書其鑑定意見「是否須提早剖腹生產，須
      檢查病人子宮頸擴張程度、產程進展及胎兒狀況決定，依
      病人臨床表現，當時即可考慮提早剖腹產。依據病歷記載
      ，06:50護士剃毛做術前護理時，發現病人疼痛厲害通知
      醫師，值班醫師於07:35到達，及未有06:50至術前之子宮
      頸擴張狀況或其他相關紀錄。綜上，護理人員對產婦病情
      變化警覺心不夠。」；行政院衛生署醫事審議委員會92年
      12月30日編號0000000之鑑定書其鑑定意見載明：「發現
      病人疼痛厲害，通知值班醫師即應前往診視，並積極採取
      內診超音波或胎兒監視器等檢查。」
    (3)故母親及胎兒的預後，與處理是否及時有著密切的關係。
      雖胎盤早期剝離之原因除了「子宮腔的迅速減壓：如人工
      破水。」與醫療行為之當否具有因果關係外，其餘大多之
      因素源於產婦本身之病理性，然胎盤早期剝離之症狀，確
      實可能經由縝密之檢查暨即時之處置而達成母親與胎兒均
      平安無損健康之目標。亦即，「產前的監視及新生兒加護
      醫療的進步，周產期死亡率之改善已有進步，而存活的新
      生兒，除少數情形，大都往後並無神經受損或IQ的影響」
      係經現今產科醫學所確認無訛的。因此，原告之所以出生
      後罹患重度腦性痲痺症，乃係因胎盤剝離未及時處理導致
      胎兒缺氧所致。
  (六)本件有消費者保護法之適用：
    誠如被告所述消費者保護法本質上即屬於侵權行為法，且係
    著重商品或服務之安全及衛生性，而依消費者保護法之規定
    ，所謂「消費者：指以消費為目的而為交易、使用商品或接
    受服務者。企業經營者：指以設計、生產、製造、輸入、經
    銷商品或提供服務為營業者。消費關係：指消費者與企業經
    營者間就商品或服務所發生之法律關係。」，又「從事設計
    、生產、製造商品或提供服務之企業經營者，於提供商品流
    通進入市場，或提供服務時，應確保該商品或服務，符合當
    時科技或專業水準可合理期待之安全性。商品或服務具有危
    害消費者生命、身體、健康、財產之可能者，應於明顯處為
    警告標示及緊急處理危險之方法。企業經營者違反前二項規
    定，致生損害於消費者或第三人時，應負連帶賠償責任。但
    企業經營者能證明其無過失者，法院得減輕其賠償責任。」
    ，消費者保護法第7條亦定明。依上開條文觀之，並不限於
    需與企業間有直接或間接之契約關係存在始得求償，從而本
    件原告既事實上間接接受被告之醫療服務而致生損害，自得
    爰依本法請求被告慈濟大林分院賠償所受之損害。且雖原告
    尚未出生，惟本件原告事實上確實間接受到醫療之服務，且
    依胎兒權利保護之規定意旨，應認原告具有消費者之適格較
    為妥當，況原告一出生即受被告之醫療服務亦為事實，原告
    出生後既得依侵權行為訴請賠償卻不得依消費者保護法訴請
    同樣侵權行為性質之賠償，是否的論實待檢驗。
  (七)被告戊○○、乙○○成立系爭和解書，僅係就被告戊○○、
    乙○○損害賠償請求權之行使設限而已，並非拋棄對被告等
    之損害賠償請求權。債權與債權之行使係可分開的，如時效
    可使請求權消滅但不會使債權消滅，本件原告在於和解書所
    載之條件下，同意不再對戊○○、乙○○行使請求權，並非
    拋棄對於戊○○及乙○○之損害賠償債權，此觀和解書之全
    部文意應得明晰，原告之真意即係如此。
  (八)行政院衛生署第五次鑑定異於其餘四次之鑑定結論，忽視前
    四次之質疑點有所偏忽，應不足採，且胎兒監視器記錄影本
    ，因涉及該監視器時間點設定是否正確，當不足為本案事實
    認定之依據，此外鑑定中雖有疑似敗血症等字樣，然相關診
    斷證明書中均未載有敗血症，當不足以證明原告係因敗血症
    導致腦性麻痺。
六、並聲明：(一)被告慈濟大林分院、戊○○及乙○○應連帶賠償
    原告新台幣2,466,577元，及自91年9月13日起至清償日止，
    按週年利率百分之五計算之利息。(二)訴訟費用由被告負擔。
    (三)原告願供擔保，請准宣告假執行。
參、被告慈濟大林分院答辯：
一、原告否認有何醫療上疏失，本件有經嘉義縣醫事審議委員會
    鑑定，認為被告無過失，本件刑事部分業經嘉義地方法院地
    檢署91年度偵字第154號不起訴處分，且偵查中檢察官已有
    調閱病歷資料及護理紀錄。原告質疑於89年9月15日凌晨2時
    30分至早上7時30分，長達五個小時之時間，竟無任何醫師
    或護理人員詢問或檢查已有劇烈陣痛之庚○○狀況。原告所
    依據者為台灣嘉義地方法院檢察署委託行政院衛生署醫事審
    議委員會鑑定之編號為0000000號鑑定書，於該鑑定書末段
    中亦認定「依據病歷記載，於早上6點50分護士發現病人疼
    痛厲害通知醫師，值班醫師於7點35分才到達，又未見有6點
    50分至手術前之子宮擴張狀況及其他相關記錄。綜上護理人
    員對產婦病情變化警覺心不夠，值班醫師及護理人員於庚○○之照護過程是有疏失之處。」。
二、被告認為鑑定書之認定均在於時間的過程，惟依據該193號
    鑑定書案情概要指出，被告護士壬○○確有於病人睡眠中查
    房，絕非如原告所言，於凌晨2點30分至早上7點30分間，均
    無醫護人員詢問並檢查；夜間若無反應狀況，應令病人多加
    休息，此為一般醫界慣常作為，該兩次查房，被告壬○○既
    見並人於安眠中，何有驚擾之理？又依行政院衛生署醫事審
    議委員會第四次鑑定書（編號第0000000號）亦同此結論。
    因此無如檢察官所謂應「採取必要之相關處置」以「早期掌
    握剝離狀況」。
三、產婦自2時20分起至6時50分間並無陰道出血，無法預見其是
    否有早期剝離之臨床症狀，雖產婦感到肚子痛，但並無其他
    臨床症狀，醫護人員當無法判定是否發生胎盤早期剝離，故
    醫審會認定在此期間「醫護人員也無法判斷」，準此被告乙○○當無可能採取相關處置，且癸○彧為專科護理師、辛○○為婦產科主治醫師渠等亦認為產婦之腹痛為「正常產前陣
    痛」、「假性陣痛」無須「另作處置」，若就指摘被告未採
    取相關措施，不無誤會。
四、又所謂接到通知應即前往診治以爭取胎盤早期剝離之救治時
    機，必以事先已知占女有胎盤子其剝離之症狀為前提，惟本
    件占女無陰道出血及腹部劇痛等「外顯性」及「隱匿性」胎
    盤早期剝離之徵候，被告戊○○當無法憑乙○○之說明即可
    預見，病人於早上7點20分主訴腹痛，被告護士壬○○即已
    施以連串照護處置，在7點33分接上胎兒監視器後，發現胎
    音尚正常，至7點43分發現胎音異常，即施以緊急處置，隨
    即在8點將產婦送入開刀房緊急剖腹，連串作為應已符合當
    前科技及專業水準。雖醫審會認為應採取「內診、胎兒監測
    器、超音波」云云，惟「如果用超音波來區別胎後血腫與擴
    張的血管或絨毛膜板下的一些正常影像，並不容易」，「胎
    心音監視對胎兒心音的變化和子宮收縮及張力，可提供很多
    的訊息」（當代週產期醫學第37章第353頁）。又「由陰道
    檢查可以曉得在分離過早症摸不到胎盤，但這個方法去否定
    胎盤前置的診斷，最為危險，因為陰道檢查，尤其是食指放
    入子宮頸去觸摸有沒有胎盤，在胎盤前置會引起大量出血，
    即使摸不到胎盤，也會引發生產的危險」（臨床產科學，第
    19 章第320頁）由上文獻可見「內診」最危險，「超音波」
    不容易提供正常的影像，「胎兒監視器」對胎心音的變化和
    子宮收縮及張力，可提供很多訊息。被告戊○○指示乙○○
    裝胎兒監視器實屬正確，符合醫療常規，應無疏失之處。
五、產婦於被告護士乙○○前往病房擬進行術前準備時，始告知
    腹部劇烈疼痛，乙○○即詢問何時開始痛？多久痛一次？病
    人均達以不清楚，乙○○即以手測子宮收縮約一至二分鐘宮
    縮四十秒，隨即返回護理站打電話給戊○○醫師，寅○○囑
    以on上點滴及fetal monitor（胎兒監視器）觀察、術前護
    理照常進行、並打電話給主治醫師辛○○詢以是否提早開刀
    ，乙○○即推胎兒監視器及注射工具等返回病房，為病人作
    處置，在全部on上後，再返回護理站，此時遇到另一位護士
    卯○○，乙○○告知其病人狀況並請求協助，江護士隨即陪
    同赴病房，早上7點43分開始出現異常現象，即作緊急處理
    ；點滴全開、左側臥、給氧氣，並已去電主治醫師辛○○告
    知上情，陳醫師囑聯絡開刀房準備緊急開刀，隨即於早上8
    點將病人送入開刀房進行剖腹。綜觀全程，依據病歷上胎兒
    監視器記錄紙所顯示，on上胎兒監視器之時間為早上7點33
    分，至於病歷上所載為護士乙○○於事後所推估，難謂精確
    ；乙○○雖於產程進展記錄單記載亦非屬正確時間，當日被
    告戊○○被電話通知時，已起床上完洗手間，而鬧鐘定時為
    7 點30分，因此7點30分後始被通知應較可信，復佐以原告
    配偶丁○○寄發與訴外人午○○○之信件，該信郵戳註記日
    期為89年11月26日，距事發日期不到二個月，其文中記載應
    較現在事隔二年餘當更為可信，其文中第一頁倒數第四行亦
    敘述「所以他一直痛到早上7點30分護士才來要作手術前準
    備」，顯見護士乙○○前往病房為病人進行術前護理之時間
    應係臨床路徑第一頁之其他護理記錄所載的早上7點20分，
    而非早上6點50分。因此7點20分時以胎兒監視器檢查乃正當
    且正確之作法，以如上述。然7點45分至7點50分胎心音再下
    降，胎盤剝離可能在此時發生，而當時已採取緊急剖腹生產
    ，誠如第四次鑑定意見（0000000號）所言縱使提前數十分
    鐘剖腹亦無法改變胎兒之預後，此為醫學所不能及，應屬於
    合理之危險，不能歸咎於人為之疏失。
六、又胎盤早期剝離是否會導致腦性麻痺誠為可疑，生產前胎兒
    的感染亦為腦性麻痺的原因之一，本件醫審會認為出生之胎
    兒疑似敗血病，而敗血病為感染之一種，與胎盤早期剝離無
    關，本案胎兒產後即發現有疑似敗血症，此一感染亦不能對
    於腦性麻痺之成因亦不能被忽視。
七、針對行政院衛生署醫事審議委員會編號0000000號鑑定書所
    認定的事實與實際頗有差異，明顯錯誤隨處可見，均與病歷
    記載不符。衛生署醫事審議委員會援引上開錯誤資料，遽然
    認定值班醫師及護理人員有過失，然所有病歷紀錄均係醫護
    人員於施行醫療作為之後始補行記錄，斷無作為當時同時記
    錄之可能。因此真實發現病人腹痛之時點為判斷本案被告有
    無過失之重要依據，依據病歷上胎兒監視器記錄紙所顯示，
    ON上胎兒監視器之時間為7點33分，而護士乙○○前往病房
    為病人進行術前護理之時間應係臨床路徑第1頁之其他護理
    記錄所載之7點20分，本鑑定書上認定病人疼痛厲害之時間
    既有錯誤，當無所謂值班醫師於7點35分才到達之情形，則
    鑑定書上認定有疏失之結論何能成立？
八、對於編號0000000號鑑定書之意見為：
  (一)被告乙○○依據醫學常規並無另行進行內診或進一步檢查之
    需要，且產婦胎盤早期剝離亦非由內診檢查得事先診斷出來
    ，且被告乙○○有無告知值班醫師子宮收縮狀況是否會影響
    醫師之及時處理，鑑定書認為並無確定之結論，須視實際狀
    況而定，又鑑定書認為「值班護士在值班醫師未即時到場前
    ，而僅遵從在場之護理師癸○彧指示，依當時產婦狀況及病
    歷所載，處置並無不妥」，足見被告乙○○在醫師到場前遵
    從在場護理師之指示，並無任何過失可言，依據鑑定書第5
    頁第(六)項以下所稱，其認為護理人員在7點45分發現胎心音
    下降後，所為之相關處置，「應無疏失」，故被告乙○○在
    本案實無任何疏失可言。
  (二)被告戊○○接獲子宮收縮通知後所為監視器裝置之指示，係
    符合醫學常規，而鑑定書所稱：「但應依產婦實際狀況為進
    一步之檢查或處置。」等語，並非有理，蓋查：
    (1)依據胎音記錄，當時7點33分至45分間之胎心音為140，屬
      正常，且依據被告辛○○亦認此間之心跳正常，所以可以
      確定沒有異狀，因此7點45分以前胎兒既然正常，實無必
      要對產婦進行進一步之實際檢查。
    (2)在7點45分以後，胎心音出現下降情況，被告等即對產婦
      為左側臥、給氧、點滴等「必要」處置，一切均符合醫學
      常規，並無疏失之處。
    (3)又鑑定書認為：「若值班護士未通知醫師子宮收縮一至二
      分鐘之情況，而值班醫師於上午8點進開刀房時方到場，
      是否有疏失端視該院作業流程及當時該院訓練規範而定」
      ，足見值班醫師是否有疏失，並無確定之結論，應依醫院
      流程而定。又本件護士7點10分為產婦剃毛時發現其有子
      宮收縮情況，然其係以觸摸所為之判斷，並非以科學之胎
      兒監視器得知，是否與事實相符，實有待質疑。然被告戊○○於接獲通知後，已指示裝置胎兒監視器，顯見其以為
      快速謹慎之必要處置，俟未獲回報後，約7點45分前往探
      視產婦，足見被告戊○○接到子宮收縮通知後隨時保持警
      覺並未鬆懈，未獲進一步通知前即前往探視產婦狀況，故
      其行為並無任何疏失。
    (4)鑑定書認為被告於凌晨產婦腹痛時未加以照料等云云，因
      產婦未進一步告知腹痛情形，且之後又已休息睡覺，護士
      查房時依常規並不會叫醒病患，護理人員應無疏失可言。
九、關於賠償額部分：
  (一)減少勞動力部分：
    查原告提出長庚醫院之診斷證明書作為減少勞動力之依據，
    惟查該證明書之文字係：「目前四肢功能障礙，翻身坐立困
    難且不會講話，溝通困難，日常生活完全需他人照料。」，
    且出具之日期為92年2月5日，故該診斷書至多僅能證明原告
    在「92年2月」之時有前述功能障礙問題，惟經查原告經過
    二年多之復健調養後，其身體狀況已有相當改善，從而其日
    後是否均無勞動能力，即有疑問，對此原告應提出最新之診
    斷文件以具體證明其日後確有無法勞動之事實。
  (二)增加生活上需要部分：
    一般所謂「增加生活上需要之費用」，概以「被害人」之「
    看護費用」及「生存年限」作為費用之計算基礎，然原告竟
    以「其母」之「生存年限」及「勞委會基本工資」作為其計
    算之依據，其主張顯有問題。
  (三)精神慰撫金部分：
    原告請求5,000,000元慰撫金，顯屬過高，且未提出相當之
    依據，應不可採。
  (四)扶養請求權方面：
    按父母對於未成年子女有扶養義務，此為法定義務，且無可
    轉嫁，故未成年子女請求扶養之對象為父母，本件原告將其
    父母之法定負擔轉向被告請求於法無據。縱因一定之事由，
    致對於未成年子女之扶養費用增加，超過法定之負擔範圍，
    即令超過部分有可歸責之人負擔，但其請求亦屬於父母而不
    在於未成年子女，本件以未成年子女丙○為原告，亦屬當事
    人不適格。
  (五)醫療行為不能使用消費者保護法，如消費者保護法有適用則
    當事人不適格，且原告與慈濟大林分院及共同被告沒有契約
    存在，債務人不履行要有契約，本件契約並不存在。且原告
    所主張之醫療費是別人支出的。
  (六)債務不履行與消費者保護法：
    1.醫療行為不適用消費者保護法，業經最高法院94年台上字
      第1156號判例確定見解在案。按債務不履行須有契約債務
      為前提，按醫療行為須以醫療契約為基礎，本件醫療契約
      係存在於慈濟大林分院與庚○○間，原告丙○並非醫療契
      約之當事人，原告既非契約之當事人，即不能享有契約之
      權利，從而更不能主張債務不履行之賠償請求權。
    2.消費者保護法所規定之消費者與企業間，無論是商品之消
      費或接受服務，在企業與消費者間亦須有直接或間接之契
      約關係存在；本件原告之母庚○○在接受醫療行為時，原
      告尚未出生，遑論與被告有無直接或間接之契約關係，更
      無「消費者之適格」，從而本件消費者保護法，對於尚未
      出生之丙○根本無適用之餘地。
十、原告起訴慈濟大林分院無非以戊○○醫師為受僱人，依民法
    第188條僱用人應與受僱人之侵權行為負連帶賠償責任，惟
    ：
  (一)連帶債務人中之一人消滅時效已完成者，依民法第276條第2
    項規定，固僅該債務人應分攤部分，他債務人亦同免責任，
    惟民法第188條第3項規定，僱用人損害賠償時，對於為侵權
    行為之受僱人有求償權，是僱用人與受僱人間應無分攤部分
    可言，倘被害人對為侵權行為之受僱人之損害賠償請求權消
    滅時效已完成，如僱用人不得援用受僱人之時效利益，對全
    部債務同免責任，對於其為全部清償後，尚得向受僱人為全
    部求償，無異剝奪受僱人之時效利益，顯非事理之平（85年
    台上字第651號、85年台上字第1131號判例），本件上訴人
    應與未○○負連帶賠償責任，但上訴人為僱用人，其於賠償
    損害時，對於侵權行為之受僱人有求償權，故上訴人依法並
    無應分攤之部分，則債權人即被上訴人向有負擔部分之債務
    人未○○免除部分債務時，他債務人即上訴人即因而就免除
    部分亦同免其責任（71年台上字第3426號）。
  (二)和解書第六條約定：「丙○於前開91年度訴字第814號損害
    賠償事件，請求甲方、乙方（即甲方戊○○、乙方乙○○）
    及辛○○、慈濟大林分院連帶賠償2000餘萬元，如訴訟結果
    法院確定判決甲、乙方應與辛○○、慈濟大林分院連帶賠償
    丙方時，丙方丙○同意拋棄其對甲、乙方民事上之請求。」
    ，以上約定：1.共同被告戊○○、乙○○、辛○○、慈濟大
    林分願應負連帶賠償責任時，原告對戊○○、乙○○「拋棄
    請求」。2.原告拋棄之範圍包括一切「民事上請求」當然包
    括侵權行為、債務不履行、消費者保護法等全部之請求，不
    僅限於侵權行為而已。3.按被害人對於受僱人之請求權時效
    已經完成受僱人僅能為時效抗辯而拒絕給付，換言之，受僱
    人僅取得時效抗辯權而以；本件原告與戊○○、乙○○之和
    解，原告乃拋棄對於戊○○、乙○○之請求，其性質與債務
    之「免除」無異，亦即不待戊○○、乙○○之抗辯，原告均
    不得請求賠償。按債權之內容為「給付」，原告已不能對債
    務人請求「給付」，該和解之效力顯然等同於「免除」，況
    債權人消極的任令「時效完成」，僱用人得依「求償的法理
    」免除責任，則債權人積極的「拋棄請求」，僱用人更應免
    除責任。4.原告本件之主張係請求共同被告戊○○、乙○○
    、辛○○、慈濟大林分院連帶給付，依連帶責任「分攤」及
    「求償」之法理，原告對於連帶債務人之一人或數人喪失請
    求權豁免除債務，其他債務人就其分攤部分固免除責任，而
    有求償權之債務人，則因無分攤之部分，故應就債權人喪失
    請求權豁免除債務之全部，不再負給付義務。故本件原告既
    在和解契約對於戊○○、乙○○「拋棄民事上之請求」，則
    就本件原告所主張之「侵權行為、債務不履行、消費者保護
    法等」全部民事上之請求，對於有「求償權」之慈濟大林分
    院而言，原告已無請求權可言。5.又消費者保護法本質上即
    屬侵權行為法，只是擴大其責任範圍將「無過失」之侵權納
    入賠償義務之內，故侵權行為之連帶責任之「分攤」與「求
    償」之原則，在消費者保護法仍有適用。從而本件慈濟大林
    分院均無賠償責任。
十一、並聲明：駁回原告之訴及其假執行之聲請；訴訟費用由原
      告負擔；如受不利益判決，願供擔保請准宣告免為假執行
      。
肆、被告戊○○答辯：
一、被告於89年9月15日早上7點20分左右，接獲護士呼叫，馬上
    回電指示護士對產婦裝上胎兒監視器觀察，並通知主治醫師
    辛○○是否提前開刀，且裝上胎兒監視器之前15分鐘均無異
    常，亦無宮縮情形。胎心音有下降時，專科護理師馬上施以
    急救措施，急救後10分鐘內，馬上開刀，被告戊○○已做適
    當處置並無過失。
二、行政院衛生署醫事審議委員會第0000000號鑑定書第九點鑑
    定意見（四）依該產婦之個人病史及個人體質，於預定剖腹
    產前一日無法判斷胎盤早期剝離，因此也無法做特別處置（
    七）胎盤早期剝離可能與產婦高血壓或多產次有關，但產婦
    並無此體質，其發生與值班護士及值班醫師處置無關。第十
    點鑑定摘要：（四）Abdella et al(1984)報告，發生胎盤
    早期剝離存活的新生兒，約25％在出生一年內有神經發育上
    的缺陷。發生胎盤早期剝離的胎兒，其死亡率及罹病率均高
    。本案醫師在迅速剖腹產下嬰兒，因新生兒窒息，經小兒科
    醫師急救，並轉入加護病房治療，並對產婦輸血500cc，以
    避免產婦進一步發生併發症，但仍無法避免胎兒因生產時缺
    氧導致的併發症，考量醫院設備及人力，實已盡力做了適當
    的處置。本件被告接獲通知後即馬上指示裝上胎兒監視器觀
    察，欲去看產婦時，產婦已將推入開刀房開刀，被告前後共
    接獲一次通知，已做適當之處置，本案被告並無過失。
三、臨床路徑記載9月15日7點20分病人訴腹痛厲害，約一至二分
    鐘即宮縮一次，告知值班醫師，囑on nst〈即胎兒監視器〉
    ，觀察其宮縮情形。產程進展記錄單記載7點call值班醫師
    ，告知病人情形，值班醫生囑on上nst續觀察，此二份資料
    通知值班醫師之時間不同，產程進展記錄單記載7點20分on
     nst胎心音約每分鐘140下，惟依胎兒監視器記錄，係7點33
    分開始裝上並記錄，益徵產程進展記錄單記載產婦告知腹痛
    及通知值班醫師之記錄有誤。參酌胎兒監視器之記錄，應以
    臨床路徑記載之時間較準確，被告已採取適當措施，並無過
    失。丁○○致證嚴上人之信函，亦表示護士係早上7點30分
    對庚○○做術前準備，護士才被告知腹痛，被告知後才有可
    能通知值班醫師，該信函係89年9月26日書寫，故護士被產
    婦告知腹痛時間係9月15日早上7點30分。
四、行政院衛生署醫事審議委員會第0000000號鑑定書認：誠如
    第二次鑑定報告所言，護士為病人剃毛時，發現病人疼痛厲
    害，通知值班醫師即應前往診視，並積極採取內診、超音波
    或胎兒監視器等檢查，本件被告接獲通知後，即指示裝上胎
    兒監視器，前十幾分鐘均無異常，胎音降低時，護理專師已
    採取急救措施，本件依一般醫院處置常規並無延誤，被告經
    通知後即馬上做處置，鑑定報告認被告未積極採取胎兒視器
    檢查，與事實有間，且第二份鑑定報告係依不實之產程進展
    記錄單記載6點50分護士剃毛時發現病人腹部疼痛，值班醫
    師7點35分才到達，誤為鑑定，第三份鑑定報告又誤以引用
    ，故本件應釐清事實後，再送行政院衛生署醫事審議委員會
    審議，就被告接獲通知後馬上指示護士裝上胎兒監視器觀察
    ，護士於裝上胎兒監視器後，前面十多分鐘均正常〈即無宮
    縮情形〉，7點45分專科護理師發現胎心音降低，馬上施以
    急救，醫師馬上開刀，值班醫師已採取積極措施，於本事件
    並無過失。第0000000號鑑定報告對事實有誤解，且該鑑定
    報告認值班醫師對產婦病情變化警覺心不夠，未能積極採取
    行動，難免於產婦照護過程有不周之處，惟被告是否有過失
    ，未見鑑定報告表示意見。
五、原告與被告戊○○業於94年10月7日簽訂和解書，被告戊○○已給付1,200,000元，原告並拋棄對被告戊○○民事上之
    請求權。
六、並聲明：(一)原告之訴及其假執行之聲請均駁回；(二)訴訟費用
    由原告負擔；(三)如受不利判決，願供擔保請准免為假執行。
伍、被告乙○○答辯：
    產婦庚○○住院後，其於2點30分遇產婦庚○○訴說腹部痛
    ，除已聯絡家屬外，並告知如有進一步疼痛須通知護士。又
    分別於3點40分、5點查房，見產婦庚○○均側臥睡眠中。其
    為庚○○做術前護理時，庚○○告知腹部疼痛，以手輕觸發
    現子宮收縮1至2分鐘一次，遂聯絡值班醫師戊○○，告知產
    婦前胎剖腹產及子宮收縮之事，值班醫師囑以裝上胎心音監
    視器觀察並繼續術前護理，其後見產婦庚○○仍疼痛，乃告
    知專科護理師癸○彧，經癸○彧檢查後聯絡主治醫師，並於
    8點將庚○○推入開刀房，其醫療過程並無疏失。況被告乙○○與原告簽訂和解書並支付和解金後，原告即拋棄民事請
    求權並不再追究，依據最高法院39年度台上字第1053號判例
    「解釋當事人之契約，應以當事人立約當時之真意為準，而
    真意何在，又應以過去事實及其他一切證據資料為斷定之標
    準，不能拘泥文字致失真意」。查乙○○於簽訂本件和解契
    約時，主觀認知係其於支付600,000元和解金後，相關訴訟
    均終了。至原告未一併捨棄本件訴訟標的或撤回民事訴訟部
    分，乃係基於民事訴訟程序上之權利保留。原告未避免被告
    乙○○及被告戊○○與被告慈濟大林分院間之連帶賠償責任
    ，因屬類似必要共同訴訟，恐因對被告一人捨棄訴訟標的或
    撤回訴訟，將依民事訴訟法第56條第1項第2款規定對全體被
    告發生效力，故為和解書第6條之特殊約定，不得因該約定
    而反使和解書處於不確定狀態之解釋。準此，原告業已依據
    雙方和解書拋棄對被告乙○○之請求權，其向被告乙○○所
    為本件主張，並無理由。
陸、本件依民事訴訟法第270條之1第1項第3款規定，整理並協議
    兩造不爭執事項暨簡化爭點為：
一、兩造不爭執之事項
  (一)原告母親庚○○於89年9月14日下午至被告慈濟大林醫院待
    產，被告戊○○為9月14日下午5時至翌日上午8時之產科值
    班醫師，被告乙○○為9月15日零時至上午8時之值班護士，
    晚間9時4分許產婦庚○○做非壓力性子宮收縮胎兒心跳檢查
    皆為正常，並預定於翌日剖腹生產。
  (二)89年9月15日凌晨2時30分，產婦庚○○步出病房，適遇巡房
    之被告乙○○，被告乙○○詢問產婦何以離開病床，產婦乃
    告知被告乙○○腹部不適情形，並告知已請其他護士代為打
    電話請配偶丁○○前來醫院。
  (三)89年9月15日，護士為產婦庚○○做剃毛等術前準備時，庚○○告知其腹部疼痛。
  (四)被告乙○○發現產婦庚○○腹痛後，以呼叫器通知被告戊○○一次，被告戊○○接獲通知後，回電聯絡護理站，被告乙○○乃提及產婦前胎為剖腹產及產婦腹痛情形，被告戊○○
    指示被告乙○○裝上胎兒監視器（NST）。
  (五)依照胎心音監測器之記載，89年9月15日上午7點47分，胎心
    音速率降低減慢，產婦庚○○8點進入開刀房剖腹生產，當
    日8點27分娩出原告，惟經診斷缺氧性腦病變、新生兒抽筋
    。
  (六)原告父母已為原告支出醫療費用共計216,183元。
  (七)原告與被告戊○○、乙○○於94年10月7日簽立和解書，內
    容略為：戊○○同意給付原告1,200,000元、乙○○同意給
    付原告600,000元，原告對被告慈濟大林醫院之民事請求權
    不拋棄，原告於請求被告戊○○、乙○○及慈濟大林醫院損
    害賠償之民事事件，如訴訟結果法院確定判決戊○○、乙○○應與被告慈濟大林醫院連帶賠償原告時，原告同意拋棄其
    對戊○○及乙○○民事上之請求等語。
  (八)原告已撤回對被告戊○○及乙○○業務過失傷害之刑事告訴
    ，並已撤回對辛○○之民事請求。
二、經兩造協議簡化之爭點
  (一)事實上之爭點：
    1.產婦庚○○於89年9月15日上午2時30分將腹部疼痛告知被
      告乙○○之後，迄當日上午8時許之間，被告乙○○是否
      曾經巡視病房？有無盡其觀察注意義務？
    2.被告乙○○為產婦庚○○做術前準備並發現其每1至2分鐘
      陣痛一次之時間為何？
    3.被告乙○○為產婦接上胎心音監測器之時間？
    4.被告戊○○及乙○○於發現產婦庚○○腹痛及宮縮異常後
      ，對產婦庚○○所為之處置，有無疏失或違反醫療常規？
    5.如前項情形為肯定，被告之行為與原告缺氧性腦病變，是
      否具有因果關係？
  (二)法律上之爭點：
    1.原告依債務不履行及消費者保護法請求被告連帶賠償，其
      當事人是否適格？
    2.原告是否拋棄對被告戊○○及乙○○之民事請求權？
    3.原告主張須受特殊教育至30歲之依據為何？
    4.原告請求被告賠償之金額及項目，是否有理由？金額若干
      ？
柒、本院得心證之理由：
一、原告主張其母庚○○於89年9月14日下午至被告慈濟大林醫
    院待產，並預定於翌日剖腹生產。被告戊○○為值班醫師，
    被告乙○○為值班護士，翌日（即15日）凌晨2時30分，產
    婦庚○○步出病房，適遇巡房之被告乙○○，被告乙○○詢
    問產婦何以離開病床，產婦乃告知被告乙○○腹部不適情形
    ，並告知已請其他護士代為打電話請配偶丁○○前來醫院。
    當日早上，護士為產婦庚○○做剃毛等術前準備時，庚○○
    告知其腹部疼痛。被告乙○○發現產婦庚○○腹痛後，以呼
    叫器通知被告戊○○一次，被告戊○○接獲通知後，回電聯
    絡護理站，被告乙○○乃提及產婦前胎為剖腹產及產婦腹痛
    情形，被告戊○○指示被告乙○○裝上胎兒監視器（NST）
    。依照胎心音監測器之記載，當日上午7點47分，胎心音速
    率降低減慢，產婦庚○○8點進入開刀房剖腹生產，當日8點
    27分娩出原告，惟經診斷缺氧性腦病變、新生兒抽筋之事實
    ，有臨床路徑、胎心音監視器紀錄紙及主治醫師辛○○之證
    述在卷可稽（詳嘉義地方法院檢察署91年度發查字第358號
    偵卷影本〈下稱偵卷影本〉第32至34頁，本院93年度醫易字
    第1號業務過失致重傷害案件〈下稱刑事案件〉影卷(二)第20
    頁），且為被告所不爭執，堪信屬實。惟被告以前揭情詞置
    辯，是本件首應審究者厥為：產婦庚○○於89年9月15日凌
    晨2時30分，迄當日上午8時許之間，產前況狀之發展歷程及
    時間為何？被告乙○○及戊○○是否有醫療疏失？茲分別說
    明如下。
二、89年9月15日凌晨2時30分迄產前護理之前，產婦庚○○產前
    狀況為何？
  (一)原告主張其母庚○○自當日凌晨2時30分起即腹痛難忍，雖
    有告知被告乙○○，然迄當日早上被告乙○○為庚○○做產
    前護理刮毛前，未曾探視巡房，顯有疏失等語，然為被告乙○○所否認，辯稱：其於3時40分、5時左右查房時，見產婦
    庚○○、配偶丁○○及女兒均在睡眠，未予打擾即離開，6
    時左右經過病房未發現異狀等語。經查，依產程進展記錄單
    之記載：當日凌晨2時30分，病人自行步出病房打電話，護
    士問，病人表示肚子有點痛，打完電話返床休息，護士告知
    如有不適需馬上告知工作人員；3時40分，護士查房，病人
    臥床睡眠中；5時，護士再度查房，病人側臥於床旁睡眠等
    情，有產程進展記錄單在卷可參（詳偵卷影本第31頁）。本
    院參酌丁○○於另案告訴辛○○之過失傷害案件，證人庚○○於偵查中證稱：半夜2時30分我肚子痛起來打電話，叫我
    先生過來，我先生3點來了之後，他和女兒睡在病床上，我
    側臥在床旁的椅子上，到5點左右變成持續的痛，這段時間
    沒有通知護士等語（詳偵卷影本第76、77頁），其於本院刑
    事案件審理中亦證稱：我睡到半夜2點多身體不舒服，我去
    護理站，告訴護士小姐我肚子痛，要叫我先生過來，我先生
    大約3點過來，3點以後，他睡在病床上面，我睡在旁邊的躺
    椅，「當時我有閉眼休息」等語（詳刑事案件影卷(一)第104
    至106、108、109、113頁）；證人丁○○於本院亦證稱：2
    點半時，護士小姐打電話給我，我太太說她肚子痛，我3點
    左右到醫院，她跟我說有告訴護士，並說護士有來看過，之
    後我沒有做任何處置，我以為沒有關係，我就和我女兒睡在
    病床上等語（詳刑事案件影卷(二)第127至129頁）。經核證人
    庚○○及丁○○證述當日2時30分告知護士腹痛及打電話之
    時間，及庚○○側臥於病床旁躺椅闔眼休息之內容，與前揭
    產程進展記錄單之內容一致，足見被告乙○○當日確有親眼
    目睹病房內病人及家屬之情形，益徵被告乙○○當日確有依
    產程進展記錄單所載之時間查房，且查房當時所見庚○○闔
    眼休息一情，與事實相符而足以採信。
  (二)參諸89年9月14日值小夜班之護士辰○○於本院刑事案件中
    證稱：庚○○是我辦理住院的，住院要先檢查胎心音監視器
    、抽血、體溫、脈搏及呼吸，當時胎心音檢查正常等語（詳
    本院刑事案件影卷(一)第225、228頁），而庚○○之主治醫師
    辛○○於本院刑事案件審理中亦證稱：一般剖腹產產婦辦理
    住院時會裝胎心音監視器，如果沒有異狀，開刀前會再裝一
    次。就本案來看，2點多產婦喊肚子痛，但她在走廊上走行
    動自如，應該不用馬上裝。38週足月產婦幾乎每個都會有假
    性陣痛，要生產的陣痛或胎盤早期剝離的痛，都是會慢慢加
    劇，如果沒有繼續喊痛，應該是假性陣痛。依照護產科的文
    獻，胎盤早期剝離有外顯性及隱匿性之區別，外顯性為出血
    ，一般不會痛，隱匿性的出血是積在子宮及胎盤之間，且相
    當的痛，一般的人無法忍受，這種痛理論上病人不太可能睡
    得著等語（詳刑事案件影卷(二)第25至27頁）。由證人辰○○
    及辛○○之證述，可知產婦庚○○於89年9月14日辦理住院
    檢查時並未發現異狀，其於翌日（即15日）凌晨2時30分雖
    曾告知護士腹痛，惟由其當時仍能如常行走至護理站一節，
    其疼痛顯未至無法忍受之程度，依當時情形研判，產婦庚○○並無胎盤早期剝離之明顯症狀。
  (三)當日凌晨3時左右丁○○抵達醫院後，被告乙○○於3時40分
    及5時左右查房時，均見庚○○側臥於躺椅闔眼休息，已如
    前述。且迄被告乙○○為庚○○做產前護理刮毛前，庚○○
    及配偶丁○○皆未曾呼叫護士前來探視腹痛情形一節，亦據
    庚○○於本院刑事案件中證稱：我先生問我說，護士小姐是
    否知道我肚痛，我說護士小姐知道。我打完電話後，腹部仍
    一陣一陣痛，我有告訴我先生，他說他要睡覺，到4點半我
    坐起來搖我先生，跟我先生說去叫護士，他沒有理我就繼續
    睡，然後他就睡著了等語（詳本院刑事案件影卷(一)第106、
    108、113、114、122頁）；及證人丁○○於本院刑事案件審
    理中證稱：我3點左右到醫院，我太太跟我說有告訴護士，
    並說護士有來看過，之後我沒有做任何處置，我以為沒有關
    係，5點多我太太肚子特別痛還跟我說，我當時頭很痛，我
    罵她，說她連這一點痛都無法忍受，我以為是一點點痛而已
    ，並沒有幫她找醫生或護士等語在卷可查（詳刑事案件影卷
    (一)第127、128、133、134頁）。足證巳○○抵達醫院後，迄
    被告乙○○為庚○○做產前護理前，庚○○及配偶丁○○皆
    未曾呼叫護士前來探視腹痛情形，佐以小夜班護士辰○○於
    辦理庚○○住院時，已告知陪客床及呼叫鈴如何使用之環境
    介紹，業據證人辰○○於本院刑事案件審理中證述在卷（詳
    刑事案件影卷(一)第224頁），然產婦庚○○及配偶丁○○於
    產前護理前，並未向值班護士反應持續腹痛情形，且被告乙○○查房時，亦均見產婦庚○○側臥躺椅闔眼休息，值班護
    理人員顯無從依客觀情形研判產婦是否有異狀發生，其理甚
    明。
  (四)基此，本院認當日凌晨2時30分庚○○雖曾告知腹痛一情，
    惟其當時仍能行走自如，疼痛顯非達無法忍受之程度，且其
    配偶丁○○於凌晨3時抵達醫院後，迄被告乙○○為庚○○
    做產前護理前，未曾再反應腹痛狀況，且被告乙○○查房時
    亦僅見庚○○闔眼休息之情，因此，值班護理人員無從依客
    觀情形研判產婦是否有異狀發生，其於該段期間已盡查房巡
    房之注意義務，所為並無疏失之情。
  (五)且本件經行政院衛生署醫事審議委員會（下稱醫審會）鑑
    定結果亦認：本案產婦89年9月14日晚上入院後檢查皆為正
    常，依該產婦之個人病史及個人體質，於預定剖腹產前一日
    無法判斷胎盤早期剝離，因此也無法做特別之處置。本案產
    婦可自行至走廊打電話，且陪伴之家屬通夜均可入睡之情況
    下，當時產婦之陣痛應尚不劇烈，依病歷紀錄，3點40分護
    士查房發現病人臥床休息中，5點護士再度查房發現病人側
    臥於床旁椅子上休息，當時病人是否有子宮收縮或陣痛，無
    法進一步由病歷記錄判斷。依一般醫療常規，值夜護士之職
    責在處理夜間病人之護理或治療需要，巡查房之次數依醫院
    及病人狀況之不同而不同，巡查時若病人已入睡，通常不需
    喚醒病人。尤其產婦若可入睡，其疼痛程度應不明顯，若大
    夜班病人閉眼未眼也未主訴任何不適，則醫護人員也無法判
    斷等情，有醫審會00000000號鑑定書（下稱第四次鑑定書）
    在卷可稽（詳偵卷影本第54至66頁）。本件再次送醫審會鑑
    定結果，仍認：2點30分產婦訴說腹痛，但可自行走路打電
    話，又未進一步告知醫護人員，是否為假性陣痛無法由病歷
    判定，此時未通知值班醫師，不能斷定護理人員有疏失。3
    點40分，產婦在床上睡覺，護理人員未叫醒病人詢問身體狀
    況，亦無疏失。5點護士查房未叫醒側臥於椅子上之產婦詢
    問狀況，亦無疏失。3點40分及5點，產婦於休息狀態，護理
    人員未進一步處置，亦不能判斷有疏失，若產婦於睡眠休息
    狀態，依一般醫院常規是不會叫醒病人，此外，產婦若可入
    睡，其疼痛程度應不明顯等情，有醫審會930379號鑑定書（
    下稱第五次鑑定書）附卷足憑（詳刑事案件影卷(二)第76至91
    頁）。基此，自產婦庚○○於89年9月15日凌晨2時30分主訴
    腹痛起，迄施行產前護前之期間，被告乙○○並無醫療疏失
    一節，應可認定。
  (六)至於產婦庚○○及配偶丁○○雖證稱：庚○○自2時30分後
    仍持續劇烈疼痛，整晚喊痛且無法入眠，然迄產前護理前，
    護士未曾進入病房探視云云。惟查，證人庚○○於偵查及刑
    事案件審理中證稱：我打完電話後，腹痛仍「一陣一陣痛」
    ，我先生大約3點過來，3點以後，他和女兒睡在病床上面，
    我睡在旁邊的躺椅，「當時我有閉眼休息」，「到了5點左
    右變成持續的痛」，我告訴我先生腹痛，他說他要睡覺，4
    點半我坐起來搖我先生，他沒有理我，就繼續睡，然後他就
    睡著了，凌晨5點我跟我先生說肚子很痛，他繼續睡覺，這
    段期間沒有通知護士等語（詳偵卷影本第76、77頁，刑事案
    件影卷(一)第106、108、109、113、114、122、123頁）。基
    上，證人庚○○於2點30分雖曾感受疼痛，惟當時僅係陣發
    性之疼痛，直至5點左右才變成持續疼痛，堪可認定。且由
    庚○○仍可閉眼休息一節，足認其當時疼痛程度猶可忍受，
    尚未達劇烈疼痛之程度，且庚○○既已閉眼休息，配偶丁○○復始終在病床上睡覺，自未見被告乙○○查房一事。是庚○○及丁○○於本院嗣後供稱庚○○自2時30分起即持續劇
    烈疼痛，然護士未曾探視查房云云，即非可採。
三、被告乙○○做產前護理之時間，應為89年9月15日上午7時10
    分左右
  (一)原告主張依產程進展記錄單之記載，當日上午6時50分，護
    士做術前護理，病人主訴腹部疼痛，約1至2分鐘痛1次，輕
    觸其腹部有宮縮情形。然值班醫師未曾探視，迄8點才將庚○○推入開刀房，醫護人員之醫療過程顯有疏失，且胎心音
    監視器開始之時間雖為7時33分，但與產程進展記錄單之記
    載不符，應係胎心音監視器之時間未調正確等語。然為被告
    所否認，被告乙○○辯稱：當時已立即叩值班醫師戊○○，
    並告知產婦前胎剖腹產、1至2分鐘痛1次之情形，被告戊○○僅告知繼續術前護理並裝上胎心音監視器等語；被告戊○○則辯稱：當日係在7點30分以後才接獲被告乙○○的通知
    ，被告乙○○並未告知產婦有1至2分鐘收縮1次的情形，其
    乃囑咐裝上胎心音監視器並聯絡主治醫師詢問是否提早開刀
    ，其隨後趕至病房，惟抵達時，產婦已推入開刀房等語。是
    被告乙○○為庚○○做產前護理之時間，及為產婦庚○○裝
    上胎心音監視器之時間，厥為查明醫療過程是否有所疏失之
    重點所在，自應先予究明。
  (二)經查，證人癸○彧於本院刑事案件審理中證稱：當天我在早
    上7時30幾分到護理站，到了一下子，乙○○來護理站告訴
    我，有產婦喊肚子痛，已經裝了監視器，請我過去看一下，
    但我不確定當時的時間。我到病房時，當時胎心音監視器已
    經裝上，可以讀到指數，也可以判讀了，胎心音指數不在正
    常區間，看起來模糊，有點看不太出來胎兒的心跳，當時我
    先調整胎心音監視器，但還是無法找出胎兒心跳，所以我找
    其他護人員幫她上點滴、氧氣及左側臥，我馬上跑去打電話
    給主治醫師等語（詳刑事案件影卷(一)第213至217、221、222
    頁）；證人辛○○於本院刑事案件審理中則證稱：我在89年
    9月15日早上7時55分接到護理師電話，說產婦情況不好，胎
    心音有減速的現象，他們做了緊急處理之後仍沒有好轉，我
    在電話中就指示他們推病人到開刀房做緊急剖腹產，上午8
    點就推到開刀房等語（詳刑事案件影卷(二)第20頁）。而證人
    癸○彧及辛○○當時雖為被告慈濟大林分院之護理師及婦產
    科醫師，惟渠等嗣後均已離職，且丁○○告訴辛○○過失傷
    害刑事案件業經不起訴處分確定，復已撤回對辛○○之民事
    起訴，故證人癸○彧及辛○○與兩造並無利害關係，無特別
    偏坦被告之必要，且僅係就渠等親身見聞之事加以證述，立
    場應無偏頗之虞，所述應可採信。因此，由證人癸○彧及辛○○前揭證述可知，證人癸○彧打電話通知主治醫師辛○○
    之時間為當日上午7時55分，應堪認定。
  (三)則證人癸○彧打電話通知主治醫師辛○○之時間，既已確定
    係當日上午7時55分，本件即可參佐證人之證述，再依據護
    理人員所為各種處置，依序回溯各處置之時間，並據以推算
    被告乙○○為庚○○產前護理之時間及裝上胎心音監視器之
    時間。經查：
    (1)證人庚○○於本院刑事案件審理中證稱：早上護士小姐一
      進來就刮毛，我說肚子好痛，刮毛之後就掛胎心音監視器
      ，沒有聽到聲音，她就趕快出去叫另一個護士進來，也沒
      有聽到，我就掛著胎心音監視器被推進產房等語（詳刑事
      案件影卷(一)第110至112頁）。由證人庚○○所述，並佐以
      證人癸○彧及辛○○前揭證述，可知庚○○於產前護理完
      畢後，乙○○隨即為庚○○掛上胎心音監視器，嗣癸○彧
      自護理站陪同乙○○回到病房，查看胎心音監視器發覺異
      常後，旋於7時55分電話通知主治醫師辛○○，堪以認定
      。
    (2)證人癸○彧既證稱：我到病房時，胎心音監視器已經可以
      判讀了，胎心音指數不在正常區間，我先調整胎心音監視
      器，但還是無法找出胎兒心跳，所以我馬上跑去打電話給
      主治醫師等語（詳刑事案件影卷(一)第216、217頁），足認
      證人癸○彧至庚○○病房迄打電話聯絡辛○○醫師之過程
      中，亦花費數分鐘為前揭檢查及處置。而自辛○○醫師7
      點55分接獲癸○彧電話之時間，回溯證人癸○彧所為前揭
      處置所花費數分鐘之時間，則證人癸○彧與乙○○到產婦
      庚○○病房之時間，應已接近7點50分。且此與乙○○於
      本院刑事案件審理中證稱：我和癸○彧回到病房的時間約
      7點40幾分等語（詳刑事案件影卷(二)第39頁），核屬一致
      ，應堪可採。
    (3)而胎心音正常值介於120至160之間，胎心音下降表示胎兒
      有危險，本件依胎心音監視器紀錄顯示，7點33分到7點40
      分，胎心音約140，胎兒心跳正常，「直到7點40幾分時，
      胎心音急速下降」，故研判胎盤剝落是發生在7點40幾分
      的時候等語，業據證人辛○○於刑事案件審理中證述在卷
      ，並有胎心音監視器紀錄紙附卷足憑（詳刑事案件影卷(二)
      第21、22、24、28頁，偵卷影本第32、33頁），此與證人
      癸○彧約7點40幾分到庚○○病房，並判讀胎心音異常之
      時間點，經核亦屬一致。足認本件胎心音急速下降之時間
      ，確係當日早上7點40幾分，要屬無疑。
    (4)本件胎心音急速下降之時間，既經認定係當日早上7點40
      幾分，由此足以證明，胎心音監視器紀錄紙顯示胎心音下
      降之時間約在7點40幾分一節，應屬正確。更足以推知，
      胎心音監視器紀錄紙顯示裝上之時間為7點33分一情，亦
      屬無訛。則原告主張胎心音監視器紀錄紙上之時間未經調
      整，並非正確云云，要難憑採。
    (5)本件既經認定裝上胎心音監視器之時間為7點33分，自應
      再行究明產前護理花費之時間，以回溯被告乙○○做術前
      護理之時間點為何。經查，就產前護理所花之時間，證人
      丁○○於本院刑事案件審理中證稱：護士小姐幫我太太做
      術前準備約10到15分鐘等語（詳刑事案件影卷(一)第130頁
      ）；核與證人乙○○證稱：我叩值班醫師，到他回叩約1
      、2分鐘，我回到病房做完術前護理並裝上胎心音監視器
      ，花了大概約10分鐘等語相符（詳刑事案件影卷(二)第38、
      39、43頁），應堪採信。則依裝上胎心音監視器之7點33
      分，回溯約11、12分鐘，則被告乙○○在護理站叩值班醫
      師之時間，約為7點21、22分左右。再參酌證人乙○○於
      刑事案件審理中證稱：我做術前護理時申○動來動去，剃
      到一半時我去通知醫師，這段時間約10分鐘左右等語（詳
      刑事案件影卷(二)第38、39頁），基此回溯，則被告乙○○
      於89年9月15日早上為庚○○做術前護理之時間，約為7點
      10分左右，應堪認定。
    (6)而本件有關產婦庚○○產程狀況之歷程，雖有產程進展記
      錄單與臨床路徑之記載各一份，然兩者並無先後順序關係
      一情，業經證人癸○彧於本院刑事案件審理中證述明確（
      詳刑事案件影卷(一)230頁）。但被告乙○○就其記載護理
      資料之時間，於本院刑事案件審理中證稱：臨床路徑是在
      病人開刀前，約7點50幾分寫的。因為做完急救後，本來
      胎心音有回升到140幾，之後過了1、2分鐘，又有一次胎
      心音下降的情況，癸○彧看到報告，就決定叩醫師，他和
      我回護理站，並告訴我去準備病歷，說病人可能要馬上開
      刀，病歷就要送到開刀房，他叫我先寫一下簡要紀錄，那
      時我看一下時鐘，已經快8點了；產程進展記錄單則是產
      婦8點推入開刀房之後，回來交班以後在9點多回溯時間所
      寫的，惟一可以確定的是我們在8點推到開刀房，因為開
      刀房的護士看著開刀房的時鐘，有唸出來等語（詳刑事案
      件影卷(二)第31至33、40頁）。足見被告乙○○記載臨床路
      徑內容之時間，與產婦庚○○產程狀況發生之時間點較為
      接近。
    (7)然本院參酌被告乙○○經產婦庚○○告知腹痛及宮縮異狀
      後，即以呼叫器通知值班醫師戊○○【一次】之情，為兩
      造所不爭執，足認被告乙○○聯絡值班醫師之次數，僅有
      一次而已。然依產程進展紀錄單記載「6時50分做術前護
      理，病人主訴腹部疼痛，約1至2分鐘痛1次，護士叩值班
      醫師告知病人情形，醫師囑裝上胎心音監視器繼續觀察。
      」等情，與臨床路徑記載「7:20AM，病人訴腹痛厲害，約
      1-2分鐘即宮縮1次，告知值班醫師，囑裝上胎心音監視器
      觀察其宮縮。」等情，所指皆係病人主訴腹痛、宮縮及告
      知值班醫師之同一件事情，然兩者記載之時間點，卻相差
      30分鐘之久，足見其中必有一份護理記錄係誤載時間。
    (8)而被告乙○○於7點10分左右為產婦做術前護理，進行約
      10分鐘後，因庚○○主訴腹痛，被告乙○○乃至護理站叩
      值班醫師一情，業經本院認定無訛，已如前述，而此與臨
      床路徑上記載「7:20AM，病人訴腹痛厲害，約1-2分鐘即
      宮縮1次，告知值班醫師，囑裝上胎心音監視器觀察其宮
      縮。」之時間點相符，參以被告乙○○於本院刑事案件審
      理中亦證稱：臨床路徑係在7點50幾分所記載等語，相互
      參佐，足認臨床路徑之護理記錄，係在一連串產程發展歷
      程甫結束時即登載，被告乙○○之記憶應較為接近事實，
      且臨床路徑記載之時間點，亦與本院綜合證人辛○○、癸○彧、庚○○及丁○○證述後所為認定相同，堪認臨床路
      徑之記載內容與事實相符而可採信。
    (9)至於產程進展紀錄記載6時50分以後之護理內容，與本院
      認定之時間不符，再參以丁○○於原告娩出後不到二星期
      ，即於89年9月26日寄信予午○○○，提及庚○○一直痛
      到早上7點30分護士小姐才來做術前準備等語，有信函一
      紙在卷可稽（詳本院卷(一)第102、103頁）。另於丁○○告
      訴辛○○過失傷害案件偵查中，證人庚○○亦證稱：到早
      上7點半護士才來做術前護理等語（詳偵查影卷第77頁）
      。由丁○○及庚○○所述之產前護理時間均為7點30分，
      與本院認定被告乙○○做完產前護理之時間較為接近，然
      與產程進展記錄單所載之6點50分則相差40分鐘之久，復
      參以產程進展記錄單係被告乙○○於交班後9點多，回溯
      略估時間加以記載等情，在在足認，產程進展紀錄記載6
      時50分以後之護理內容，與事實不符，要難憑採。
四、依本院認定之時間鑑定結果，本件並無醫療疏失
  (一)而產婦庚○○產程發展歷程，依前揭認定之時間點送鑑定結
    果，亦認：胎盤早期剝離的症狀包括子宮觸摸疼痛，子宮急
    速收縮，持續張力升高，胎兒窘迫，或陰道出血等。但有時
    症狀並不明顯也不典型，加上胎盤早期剝離並不常見，以致
    胎盤早期剝離發生時經常不易確實診斷，產婦家屬通常也不
    易接受。若於當日7點前產婦無明顯症狀，亦處於休息狀態
    ，依嘉義地方法院刑事案件審理單記錄所載，7點10分護士
    做術前護理剃毛時發現病人腹部疼痛，約1至2分鐘子宮收縮
    一次，通知值班醫師。7點20分（依嘉義地方法院刑事案件
    審理單紀錄所載，過去記錄為7點）值班醫師囑以NST檢查繼
    續觀察，護士則繼續進行術前準備工作。7點33分胎兒監視
    器開始紀錄。7點35分專科護理師到病房診視，7點45分胎心
    音有降低減速情形，故予以產婦氧氣，左側臥，點滴加速灌
    注。7點50分胎心音再次下降，護理人員通知主治醫師，8點
    進入開刀房剖腹生產。依目前一般醫院流程及處置，醫護人
    員應已盡力，尚未發現有疏失之處等情，有第五次鑑定書在
    卷可按（詳刑事案件影卷(二)第76至91頁），亦同此認定。況
    第四次鑑定書亦提及：胎盤早期剝離並不常見，一般值班醫
    師或值班護士通常無法即時診斷，胎兒變化常在數分鐘之內
    發生，提早幾10分鐘剖腹生產，也不一定能改變胎兒預後等
    語，有第四次鑑定書卷可參（詳偵卷影本第60頁）。
  (二)至於本件之前雖曾四次送鑑定，分別經醫審會90139號鑑定
    書、910193號鑑定書、920275號鑑定書、920380號鑑定書（
    即第四次鑑定書）鑑定在案（詳偵卷影本第1至4、27至36、
    43至50、54至66頁）。惟第四次鑑定書亦提及本案關鍵應需
    釐清值班護士何時開始為病人做剃毛術前護理，當時病人狀
    況為何？何時通知值班醫師？但該四次鑑定書就被告乙○○
    做術前護理之時間，及值班醫師囑以NST的時間，主要皆以
    產程進展記錄單所載之6點50分及7點為依據，與本院調查證
    據並交互參佐證人證述後認定之事實不符，故前揭鑑定報告
    所據之鑑定基礎有誤，其鑑定結果自難期正確，本院認前揭
    鑑定報告均洵難憑採。
捌、綜上所述，原告主張其母庚○○於89年9月15日凌晨2點30分
    起，腹部即持續劇烈疼痛，然迄被告乙○○做術前護理前，
    未曾有護士查房，且值班護士及醫師延誤處置，導致無法發
    現胎盤早期剝離之情況，致原告娩出時因缺氧性腦病變而終
    生殘障等語，然為被告所否認，復經本院參酌前揭證人之證
    述、臨床路徑之護理記錄、第四次鑑定書及第五次鑑定書後
    ，認本件醫護人員之醫療流程及處置並無疏失。從而，原告
    主張依侵權行為、消費者保護法等法律關係，請求被告連帶
    給付原告24,660,577元，及自91年9月13日起至清償日止，
    按年息百分之5計算之利息，為無理由，應予駁回。又原告
    之訴既經駁回，其假執行之聲請亦失所附麗，爰併予駁回。
玖、本件待證事實已臻明確，兩造其餘之攻擊防禦方法及舉證，
    經本院斟酌後，認於判決結果已不生影響，爰不一一詳為論
    述。
拾、據上論結，本件原告之訴為無理由，依民事訴訟法第78條，
    判決如主文。
中    華    民    國    97    年    3     月    31    日
                  民二庭法  官  林中如
以上正本係照原本作成
如對本判決上訴須於判決送達後20日內向本院提出上訴狀
中    華    民    國    97    年    3     月    31    日
                        書記官  林柑杏


司法院資訊處製作；財團法人民間司法改革基金會備份。
